【裁判字號】    97,交聲,1783
【裁判日期】    970714
【裁判案由】    聲明異議
【裁判全文】
臺灣臺中地方法院交通事件裁定        97年度交聲字第1783號
原處分機關  交通部公路總局臺中區監理所
異  議  人
即受處分人  甲○○
上列受處分人因違反道路交通管理處罰條例案件，對於交通部公
路總局臺中區監理所民國92年5月5日所為之裁決（中監違字第駕
裁60－G00000000號）、97年5月5日所為之裁決（中監違字第裁
60－GE0000000號），聲明異議，本院裁定如下：
    主  文
原處分關於吊扣駕駛執照參個月、吊銷駕駛執照並逕行註銷駕駛
執照、壹年內不得重新考領駕駛執照、領有機器腳踏車駕駛執照
駕駛小型車部分，均撤銷。
前項關於吊扣駕駛執照參個月、吊銷駕駛執照並逕行註銷駕駛執
照、壹年內不得重新考領駕駛執照、領有機器腳踏車駕駛執照駕
駛小型車部分，甲○○均不罰。
甲○○駕駛執照逾有效期間仍駕車，處罰鍰新臺幣參仟陸佰元，
禁止其駕駛，該駕駛執照並應扣繳之。
其餘異議駁回。
    理  由
一、原處分機關略以：異議人即受處分人（下稱受處分人）甲○
    ○於民國九十一年十一月一日十四時四十六分許，其所有之
    車牌號碼二Ｖ－六八七三號自用小客車，於臺中市○○路（
    有機園公司前）處，因汽車行車超速十八公里之違規（下稱
    第一件違規），經臺中市警察局交通隊員警於九十一年十二
    月十二日製作中市警交字第Ｇ00000000號舉發通知
    單逕行舉發（下稱第一件舉發通知單），受處分人未依指定
    之應到案日期前到案，本所遂於九十二年五月五日依道路交
    通管理處罰條例第四十條第一項規定，以中監違字第駕裁六
    ○－Ｇ00000000號裁決書（下稱第一件裁決書），
    裁處受處分人罰鍰新臺幣（下同）二千四百元，並依道路交
    通管理處罰條例第六十三條第一項記違規點數一點，罰鍰限
    於九十二年六月四日前繳納。上開罰鍰逾期不繳納之處分：
    (一)自九十二年六月五日起易處吊扣駕駛執照三個月，並限於
    九十二年六月十九日前繳送；(二)九十二年六月十九日前未繳
    送駕駛執照者，自九十二年六月二十日起易處吊銷，並逕行
    註銷駕駛執照；(三)駕駛執照吊（註）銷後，自九十二年六月
    二十日起一年內不得重新考領駕駛執照。又因受處分人未依
    裁罰主文繳交前開罰鍰，嗣本所易處吊扣受處分人之駕駛執
    照，因受處分人復未依期繳交駕駛執照，本所嗣再於九十二
    年六月二十日依裁決書內容執行「易處逕註」駕駛執照登載
    即：易處吊銷受處分人之駕駛執照，並逕行註銷駕駛執照，
    且駕駛執照吊銷後，受處分人自九十二年六月二十日起一年
    內不得重新考領駕駛執照。再者，受處分人於九十七年三月
    二十四日二十三時三十六分許，駕駛車號碼○九一七－ＨＮ
    號自用小客車，行經臺中市○○路與文武街口處，因「駕照
    逾有效期間仍駕車（九十六年二月九日到期）」之違規（下
    稱第二件之違規），經臺中市警察局第二分局員警依違反道
    路交通管理處罰條例第二十二條第一項第七款掣開中市警交
    字第ＧＥ0000000號通知單（下稱第二件舉發通知單
    ）當場舉發。惟查受處分人之汽車駕駛執照，本所已依前開
    第一件裁決書自九十二年六月二十日逕行註銷駕駛執照在案
    ，第二件舉發通知單，本所於九十七年五月五日以中監違字
    第裁六○－ＧＥ0000000號裁決書（下稱第二件裁決
    書）改裁處「領有機器腳踏車駕駛執照，駕駛小型車」罰鍰
    六千元整；逾期移送強制執行等語。
二、聲明異議意旨略以：受處分人於九十七年三月二十四日二十
    三時三十六分許，在臺中市○○路與文武街口遭交通警察臨
    檢，出示汽車駕照，讓員警發現駕照已過期，因而開立駕照
    過期紅單。本人至監理所繳納罰鍰時，服務人員查詢電腦資
    料，得知汽車駕照已被註銷，須罰無照駕駛六千元，在此之
    前本人不知駕照已遭註銷，且未收到監理單位所寄發之通知
    ，但本人所住的大樓管理員有簽收，本人未收到通知，若本
    人真的有收到通知，決不會因二千四百元的罰款而讓駕照註
    銷，爰聲明異議等語，並於本院訊問時經本院確認其就上開
    第一、二件裁決書均聲明異議等語。
三、經查：關於第一件裁決書處分「吊扣駕駛執照（自用小客車
    ）三個月，及吊銷駕駛執照並逕行註銷駕駛執照，暨一年內
    不得重新考領駕駛執照」部分：
  (一)按「行為後法律或自治條例有變更者，適用行政機關最初裁
    處時之法律或自治條例。但裁處前之法律或自治條例有利於
    受處罰者，適用最有利於受處罰者之規定。」九十四年二月
    五日制定公布，九十五年二月五日施行之行政罰法第五條定
    有明文。而所謂「行政機關最初裁處時」，係指有權裁處之
    行政機關為第一次裁處時，故如因其裁處有瑕疵而經訴願管
    轄機關、行政法院或裁處機關之上級機關等有權機關予以撤
    銷並命其為適當之處分而再度為裁處者，或係以原裁處違法
    為理由並以撤銷或變更原裁處為目的依申請重新進行行政程
    序而為第二次裁決者，均仍以原來第一次裁處時之法律或自
    治條例為準。而道路交通管理處罰條例所定之吊扣、吊銷乃
    至限制或禁止一定行為等裁罰，本屬行政處分為行政罰之性
    質，固有前開行政罰法之適用。且按受處分人於第一件違規
    行為後，道路交通管理處罰條例業於九十四年十二月二十八
    日修正公布，並於九十五年七月一日施行，其中關於道路交
    通管理處罰條例第四十條固有修正。惟查，本件受處分人違
    規之行為係發生於九十一年十一月一日，而原處分機關最初
    裁決之時為九十二年五月五日，均在行政罰法及道路交通管
    理處罰條例修正施行前，揆諸前開說明，自無新舊法比較適
    用之問題，應逕為適用修正前之規定，先予敘明。
  (二)次按「為使行政行為遵循公正、公開與民主之程序，確保依
    法行政之原則，以保障人民權益，提高行政效能，增進人民
    對行政之信賴，特制定本法」、「本法所稱行政程序，係指
    行政機關作成行政處分、締結行政契約、訂定法規命令與行
    政規則、確定行政計畫、實施行政指導及處理陳情等行為之
    程序」，行政程序法第一條及第二條分別定有明文。是行政
    機關之行政行為若無特別的排除行政程序法適用之明文規定
    ，自應受行政程序法之規範，俾確保依法行政之原則，以保
    障人民權益，提高行政效能，增進人民對行政之信賴。又行
    政機關行使公權力，就特定具體之公法事件所為對外發生法
    律上效果之單方行政行為，皆屬行政處分，不因其用語、形
    式以及是否有後續行為或記載不得聲明不服之文字而有異（
    司法院大法官會議釋字第四二三號解釋意旨參照）。是交通
    部公路總局依據該局之組織條例第八條規定制定交通部公路
    總局各區監理所組織通則，規範各區監理所組織，因此各區
    監理所依據修正前（以下均同）道路交通管理處罰條例第九
    十二條第三項規定，所訂定之違反道路交通管理事件統一裁
    罰基準及處理細則，對於違反交通規則之裁決，自屬行政處
    分，亦應受行政程序法之規範。
  (三)又按行政行為應受法律及一般法律原則之拘束。行政行為之
    內容應明確。行政行為，非有正當理由，不得為差別待遇。
    行政行為，應依下列原則為之：(1)採取之方法應有助於目的
    之達成；(2)有多種同樣能達成目的之方法時，應選擇對人民
    權益損害最少者；(3)採取之方法所造成之損害不得與欲達成
    目的之利益顯失均衡。倘行政處分違反上開規定，或行政處
    分未經授權缺乏事務權限者或具有重大明顯之瑕疵者，均屬
    違法之行政處分。此觀行政程序法第四條、第五條、第六條
    、第七條、第一百十條第四項、第一百十一條第六款、第七
    款之規定甚明。此即為行政法之比例原則，一般皆以此原則
    充當內在界限，就行政處分而言，亦需就具體個案，衡量其
    方法與目的間是否均衡。又由行政程序法第九十六條第一項
    第六款規定可知，行政處分以書面為之者，其中應記載事項
    之一即包含「表明其為行政處分之意旨及不服行政處分之救
    濟方法、期間及其受理機關」在內。另依道路交通管理事件
    統一裁罰基準及處理細則第四十五條規定：「違反道路交通
    管理事件，於行為人到案聽候裁決者，處罰機關經裁決後，
    應宣示裁決內容，並將聲明異議期間及提出書狀之機關，於
    宣示時一併告知，且記載於裁決書。違反道路交通管理事件
    ，行為人不依規定自動繳納罰鍰，或不依通知限期到案，處
    罰機關逕行裁決者，得不宣示。但應依前項規定於裁決書載
    明應記載事項，並送達受處分人」，此規定即與上開行政程
    序法第九十六條第一項第六款規定之意旨相符，且其中亦強
    調「應依前項規定於裁決書載明應記載事項，並送達受處分
    人」。申言之，行政程序法中所重視之教示制度，於違反交
    通規則之裁決非但亦須為同一之適用，尚且須要特別注意遵
    守，除確保依法行政之原則外，同時俾便人民於不服時能依
    其教示適時提出救濟，以保障人民權益。
  (四)再觀諸違反道路交通管理事件統一裁罰基準及處理細則第四
    十三條規定：「違反道路交通管理事件之裁決，應參酌舉發
    違規事實、違反情節、稽查人員處理意見及受處分人陳述，
    依基準表裁處，不得枉縱或偏頗。違反道路交通管理事件裁
    決書處罰主文欄，應依基準表記明處罰種類，並依下列規定
    填註：一、罰鍰金額應以中文大寫記載。二、沒入處分應記
    明沒入物名稱、及可資辨識該沒入物之資料（型號、規格、
    尺寸等）。三、吊扣汽車牌照、駕駛執照或執業登記證處分
    ，應記明應受吊扣之汽車牌照、駕駛執照或執業登記證名稱
    、號碼及吊扣期間。四、吊銷、註銷或扣繳汽車牌照、駕駛
    執照或廢止執業登記等處分，應記明各該處分種類及標的名
    稱、號碼。前項裁決書內容有增、刪、塗改之部分應加蓋處
    罰機關校正章戳」；而同細則第四十五條規定：「違反道路
    交通管理事件，於行為人到案聽候裁決者，處罰機關經裁決
    後，應宣示裁決內容，並將聲明異議期間及提出書狀之機關
    ，於宣示時一併告知，且記載於裁決書。違反道路交通管理
    事件，行為人不依規定自動繳納罰鍰，或不依通知限期到案
    ，處罰機關逕行裁決者，得不宣示。但應依前項規定於裁決
    書載明應記載事項，並送達受處分人」；又同細則第四十六
    條規定：「裁決書於當場宣示後交付受處分人，並於送達簿
    上簽名或蓋章；拒絕簽收者，記明其事由，視同已交付。逾
    期不到案逕行裁決者，裁決書應於裁決後三日內派員送達或
    掛號郵寄受處分人。派員送達者，並取具送達證附卷」，其
    中要求監理所將處罰主文記載明確，目的在於符合行政法之
    一般原理原則的明確原則；而受處分人到期聽候裁決之後，
    監理所才有宣示裁決內容；如果受處分人未依通知到案或繳
    納罰鍰，監理所方有逕行裁決之權力，並將裁決書合法送達
    受處分人，受處分人如不服，再依限提出聲明異議，一步一
    步依序而行，才能符合違反交通管理事件處罰所規定之正當
    法律程序原則。
  (五)末依修正前道路交通管理處罰條例第六十五條規定：「汽車
    所有人、駕駛人違反道路交通管理，經主管機關裁決後逾十
    五日未向管轄地方法院聲明異議，或其聲明異議經法院裁定
    確定，而不依裁決或裁定繳納罰鍰或不繳送汽車牌照、駕駛
    執照者，依左列規定處理之：一、經處分吊銷汽車牌照或駕
    駛執照者，由公路主管機關逕行註銷。二、經處分吊扣汽車
    牌照或駕駛執照者，按其吊扣期間加倍處分；仍不依限期繳
    送汽車牌照或駕駛執照者，吊銷其汽車牌照或駕駛執照。三
    、罰鍰不繳者，按其罰鍰數額，易處吊扣汽車牌照或駕駛執
    照一個月至三個月；不依期限繳送汽車牌照或駕駛執照者，
    吊銷其汽車牌照或駕駛執照；前項第三款之汽車所有人、駕
    駛人如無汽車牌照或駕駛執照可資易處吊扣時，得就原處分
    或裁定確定之罰鍰加倍處罰；逾十五日後仍不繳納者，移送
    法院強制執行」，及道路交通管理事件統一裁罰基準及處理
    細則第六十七條規定：「違反道路交通管理事件，受處分人
    於裁決後逾二十日未向管轄地方法院聲明異議，或其聲明異
    議經法院裁定確定，而不依裁決或裁定繳納罰鍰或不繳送汽
    車牌照、駕駛執照者，依下列規定處理：一、罰鍰不繳者，
    依法移送強制執行。二、經處分吊扣汽車牌照、駕駛執照者
    ，按其吊扣期間加倍處分，受處分人仍不於十五日限期內繳
    送汽車牌照或駕駛執照者，吊銷其汽車牌照或駕駛執照。三
    、經處分吊銷、註銷汽車牌照、駕駛執照者，由處罰機關逕
    行註銷。四、受吊扣執業登記證之處分，未將執業登記證送
    交發證警察機關者，廢止其執業登記。五、經處分廢止執業
    登記，其執業登記證由警察機關收繳之。六、經處分沒入之
    車輛、高音量喇叭或噪音器物、攤棚、攤架者，於裁決確定
    後銷燬。七、經處分追繳欠費者，於裁決確定後，將裁決書
    抄本移送應收欠費之機關以憑追繳欠費」，同條第二項規定
    ：「依前項各款所為之處罰事項及繳納（送）期限，均應於
    裁決書處罰主文內填記明確」等規定，可說明監理所對受處
    分人合法送達裁決書之後，而受處分人於裁決後逾二十日未
    向管轄地方法院聲明異議，或其聲明異議經法院裁定確定，
    而不依裁決或裁定繳納罰鍰或不繳送汽車牌照、駕駛執照者
    ，監理所方能依據上開處罰條例第六十五條及道路交通管理
    事件統一裁罰基準及處理細則第六十七條規定依序為之。
  (六)本件觀諸卷附第一件舉發通知單及第一件裁決書可知，受處
    分人於九十一年十一月一日十四時四十六分許，其所有之車
    牌號碼二Ｖ－六八七三號自用小客車，於臺中市○○路（有
    機園公司前）處，因汽車行車超速十八公里之違規，經警掣
    開第一件舉發通知單逕行舉發，受處分人未依指定之應到案
    日期前到案，原處分機關遂以第一件裁決書裁處受處分人罰
    鍰二千四百元，並記違規點數一點，同時於裁決主文諭知前
    開罰鍰限於九十二年六月四日前繳納，倘上開罰鍰逾期不繳
    納之處分，則為：自九十二年六月五日起易處吊扣駕駛執照
    三個月，並限於九十二年六月十九日前繳送；九十二年六月
    十九日前未繳送駕駛執照者，自九十二年六月二十日起易處
    吊銷，並逕行註銷駕駛執照；駕駛執照吊（註）銷後，自九
    十二年六月二十日起一年內不得重新考領駕駛執照等處分。
    則原處分機關顯係將受處分人違反道路交通管理處罰條例違
    規之裁決確定前之罰鍰，與裁決確定後之易處吊扣、吊（註
    ）銷駕駛執照乃至一年內不得重新考領駕駛執照等處罰一併
    告知，惟其裁決書之合法送達僅一次，卻對受處分人產生四
    個行政處分，無異讓受處分人喪失前開法律所規定救濟之權
    利，不但違反前開行政程序法第九十六條第一項第六款、第
    一百十條及違反道路交通管理事件統一裁罰基準及處理細則
    第四十五條但書之規定，而且與母法（道路交通管理處罰條
    例）授權之目的未盡相符，亦與法律保留原則有違。況原處
    分機關於裁罰確定前，亦均無法審酌上開第一件舉發通知單
    、第一件裁決書是否合法送達，或其他違反法律規定及讓受
    處分人喪失證據保全之機會，此均係原處分機關將裁決確定
    前之罰鍰，與裁決確定後之易處吊扣、註銷駕駛執照等處罰
    之裁決，同時記載於裁決書處罰主文欄內之重大缺失。顯見
    一次性裁罰原則，顯有違背一般法律之原理原則，妨礙當事
    人行使憲法保障上之訴訟權利。因之，原處分機關所為一次
    裁決書之合法送達，應僅對受處分人產生屆期繳納罰鍰及違
    規記點（即第一件裁決書中關於罰鍰二千四百元，並記違規
    點數一點）之行政處分效力。至於逾此範圍之易處吊扣、吊
    （註）銷駕駛執照，乃至一年內不得重新考領駕駛執照等行
    政處分，顯係未經授權，而就缺乏事務權限之事件所為具有
    明顯瑕疵之違法行政處分，甚為明確。是本件受處分人就此
    部分之異議，為有理由，爰撤銷原處分就第一件裁決書中關
    於易處吊扣駕駛執照（自用小客車）三個月，及吊銷駕駛執
    照並逕行註銷駕駛執照，暨一年內不得重新考領駕駛執照之
    處分，並就此部分諭知受處分人不罰之裁定。
四、關於第一件裁決書裁處受處分人「罰鍰二千四百元，並記違
    規點數一點」部分：
  (一)按受處分人，不服道路交通管理處罰條例第八條主管機關所
    為之處罰，得於接到裁決書之翌日起二十日內，向管轄地方
    法院聲明異議，道路交通管理處罰條例第八十七條第一項定
    有明文。且按處理違反道路交通管理事件，有關文書送達之
    程序，依行政程序法之規定，違反道路交通管理事件統一裁
    罰基準及處理細則第五條定有明文。送達，於應受送達人之
    住居所、事務所或營業所為之。於應送達處所不獲會晤應受
    送達人時，得將文書付與有辨別事理能力之同居人、受僱人
    或應送達處所之接收郵件人員，行政程序法第七十二條第一
    項本文、第七十三條第一項亦分別規定之。交郵政機關送達
    者，以郵務人員為送達人。前項郵政機關之送達準用依民事
    訴訟法施行法第三條訂定之郵政機關送達訴訟文書實施辦法
    ，行政程序法第六十八條第四項、第五項分別定有明文。
  (二)本件受處分人之第一件舉發通知單，經郵局大宗掛號投遞，
    無退件記錄；第一件裁決書，因未於應到案期限內（九十二
    年一月十三日前）辦理結案，原處分機關遂交由郵政機關寄
    發前開裁決書至受處分人於臺中市○○區○○路二段一七六
    號七樓之一之地址（同現址），於九十二年五月十六日送達
    予該大樓管理員簽收在案，此有郵政大宗掛號函件聯、原舉
    發機關之函件、原處分機關第一件裁決書及蓋有青海青管理
    委員會收發章之掛號郵件收件回執單各一紙等附卷可憑，且
    為受處分人所不爭執，堪認屬實。依前開說明，第一件舉發
    通知單已經合法送達，而裁決書業於九十二年五月十六日合
    法送達於受處分人，亦堪認定。從而，受處分人遲至九十七
    年五月五日始就此部分為聲明異議，有受處分人聲明異議狀
    上蓋有原處分機關之收文章附卷可按，依前開規定，顯已逾
    越二十日之不變期間，受處分人就此部分之異議，不合於法
    律上之程式，且無從補正，應予駁回。
五、關於第二件裁決書處分「領有機器腳踏車執照駕駛小型車」
    部分：
  (一)按汽車駕駛人，駕駛執照逾有效期間仍駕車者，處新臺幣一
    千八百元以上三千六百元以下罰鍰，並禁止其駕駛，駕駛執
    照並應扣繳之；汽車駕駛人，有下列情形之一者，處新臺幣
    六千元以上一萬二千元以下罰鍰，並當場禁止其駕駛：二、
    領有機器腳踏車駕駛執照，駕駛小型車。四、駕駛執照業經
    吊銷、註銷仍駕駛小型車或機器腳踏車。道路交通管理處罰
    條例第二十二條第一項第七款、第二項、第二十一條第一項
    第二款、第四款分別定有明文。
  (二)本件受處分人甲○○，於九十七年三月二十四日二十三時三
    十六分許，駕駛車牌號碼○九一七－ＨＮ號自用小客車，行
    經臺中市○○路與文武街口處，因「駕照逾有效期間仍駕車
    （九十六年二月九日到期）」之違規，經臺中市警察局第二
    分局員警依違反道路交通管理處罰條例第二十二條第一項第
    七款掣開中市警交字第ＧＥ0000000號通知單當場舉
    發。惟原處分機關嗣以受處分人之汽車駕駛執照（自用小客
    車），已因前開第一件裁決書自九十二年六月二十日逕行註
    銷在案，而仍有重型機車駕照，遂改依道路交通管理處罰條
    例第二十一條第一項第二款之規定，裁處受處分人因「領有
    機器腳踏車駕駛執照，駕駛小型車」，處罰鍰六千元整。然
    查：前揭原處分機關所為之第一件裁決書中，其就受處分人
    易處吊扣、吊（註）銷駕駛執照（自用小客車），乃至一年
    內不得重新考領駕駛執照等行政處分，為具有明顯瑕疵之違
    法行政處分，已經本院撤銷之，業如前述。是受處分人前所
    違規之事實，應為單純之一般超速行駛之行為，且其之「自
    用小客車」駕駛執照既未遭吊扣、吊（註）銷處分，而當受
    處分人仍持用該逾有效期間之「自用小客車」駕駛執照而行
    駛，僅係違反道路交通管理處罰條例第二十二條第一項第七
    款之「駕照逾有效期間仍駕車」規定，自不可依據道路交通
    管理處罰條例第二十一條係針對「無照駕駛」而設之規定，
    以違反第二款、第四款「領有機器腳車駕駛執照，駕駛小型
    車」或「駕駛執照業經吊銷、註銷仍駕駛小型車」為由，而
    予以處罰。是第二件裁決書逕自改罰為：「領有機器腳踏車
    駕駛執照，駕駛小型車」，即與事實不符，於法即有違誤。
    爰將原處分機關此部分之處分撤銷，並依職權諭知受處分人
    甲○○違反道路交通管理處罰條例第二十二條第一項第七款
    ，駕駛執照（自用小客車）逾有效期間仍駕車，裁處罰鍰三
    千六百元，禁止其駕駛，駕駛執照並扣繳之。
六、綜上所述，原處分機關就第一件裁決書關於「吊扣駕駛執照
    （自用小客車）三個月，及吊銷駕駛執照並逕行註銷駕駛執
    照，暨一年內不得重新考領駕駛執照」部分所為之處分；就
    第二件裁決書所為之處分「領有機器腳踏車駕駛執照，駕駛
    小型車」，均應予撤銷。且就第一件裁決書關於「吊扣駕駛
    執照三個月，及吊銷駕駛執照並逕行註銷駕駛執照，暨一年
    內不得重新考領駕駛執照」部分；就第二件裁決書關於「領
    有機器腳踏車駕駛執照駕駛小型車」，均應諭知受處分人不
    罰。另就第二件舉發通知單關於受處分人駕照逾有效期間仍
    駕車之違規事實，則應裁處受處分人罰鍰三千六百元，禁止
    其駕駛，駕駛執照（自用小客車）並應扣繳之。至第一件裁
    決書關於罰鍰二千四百元，並記違規點數一點部分，受處分
    人已逾二十日之不變期間始為本件之異議，不合於法律上之
    程式，且無從補正，應予駁回。
據上論斷，應依道路交通管理處罰條例第八十七條第二項、道路
交通案件處理辦法第十八條前段、第十九條、第二十條前段，裁
定如主文。
中    華    民    國    97    年    7     月    14    日
                     交通法庭  法  官  陳  葳
上正本證明與原本無異。
如不服本裁定，應於送達後五日內，向本院提出抗告狀。
                               書記官  張雅如
中    華    民    國    97    年     7    月    14    日


司法院資訊處製作；財團法人民間司法改革基金會備份。
